【裁判字號】    97,上,269
【裁判日期】    980304
【裁判案由】    土地所有權移轉登記
【裁判全文】
臺灣高等法院臺中分院民事判決  97年度上字第269號
上  訴  人  丁○○
被  上訴人  甲○○
            丙○○
共      同
訴訟代理人  賴錦源律師
複  代理人  林萬生律師
被  上訴人  乙○○
上列當事人間請求土地所有權移轉登記事件，上訴人對於民國97
年5月6日臺灣南投地方法院96年度訴字第27號第一審判決提起上
訴，本院於98年1月7日言詞辯論終結，判決如下：
    主  文
上訴駁回。
第二審訴訟費用由上訴人負擔。
    事實及理由
一、
  (一)被上訴人乙○○經合法通知，未於言詞辯論期日到場，核無
    民事訴訟法第386條各款所列情事，爰依上訴人之聲請，由
    其一造辯論為判決。
  (二)上訴人於審起訴應受判決事項之聲明為被上訴人林朝卿、甲
    ○○應將坐落南投縣集集鎮○○段第289、289-2地號土地，
    因合建土地所需的建築面積移轉登記予上訴人及將經合建規
    劃後剩餘之土地以每坪3萬元之價格賣給上訴人；嗣於本院
    準備程序終結後具狀其應受判決事項之聲明，變更為(一)原判
    決不利於上訴人部分廢棄；(二)於上訴人給付被上訴人林朝卿
    、甲○○新台幣一百萬元，被上訴人應將坐落南投縣集集鎮
    ○○段第289、289-2地號土地，所有權移轉登記予上訴人丁
    ○○；(三)第一、二審訴訟費用由被上訴人負擔。核係減縮其
    應受判決事項之聲明，依民事訴訟法第446條第1項但書規定
    ，仍應予准許。
二、上訴人起訴主張：被上訴人甲○○、林朝卿與被上訴人乙○
    ○於民國（下同）86年2月5日簽立合建契約書（下稱系爭合
    建契約），由被上訴人甲○○、林朝卿提供坐落於南投縣集
    集鎮○○段第289地號土地，與被上訴人乙○○合作興建房
    屋，雙方約定由被上訴人甲○○、林朝卿分得40%房地，餘
    60%之房地由被上訴人乙○○分得。嗣被上訴人乙○○因資
    金不足乃於86年9月18日再與伊簽立合夥契約書，伊出資新
    臺幣（下同）600萬元就上開合建工程，與被上訴人乙○○
    合夥，並約定各取得二分之一之權利。又依系爭合建契約所
    興建之建物已於88年1月間完工，並順利取得使用執照，且
    編定門牌碼，其中南投縣集集鎮○○街159號及南投縣集集
    鎮文昌巷18-4號，其房地已移轉登記予被上訴人甲○○、林
    朝卿，然門牌號碼南投縣集集鎮文昌巷18-1號及集集鎮文昌
    巷18-3號等房屋坐落之基地及依系爭合建契約被上訴人甲○
    ○、林朝卿應將合建規劃後剩餘之土地以每坪3萬元之價格
    出賣予被上訴人乙○○，被上訴人甲○○、林朝卿卻一直未
    辦理土地分割及移轉房地所有權登記予被上訴人乙○○，及
    將剩餘之土地出賣予被上訴人乙○○，而被上訴人乙○○也
    怠於行使此項權利，上訴人為保全被上訴人乙○○合夥契約
    所生之600萬債權，自得援引民法第242條之規定，代位被上
    訴人乙○○請求，求為判命被上訴人林朝卿、甲○○應將坐
    落南投縣集集鎮○○段第289、289-2地號土地，因合建土地
    所需的建築面積移轉登記予上訴人及將經合建規劃後剩餘之
    土地以每坪3萬元之價格賣給上訴人之判決。
二、被上訴人甲○○、林朝卿則以：
  (一)按被上訴人乙○○基於系爭合建契約所興建之5棟房屋雖於
    88年1月間取得使用執造並編訂門牌，門牌號碼分別為南投
    縣集集鎮○○街159號及南投縣集集鎮文昌巷18之1至之4等5
    戶，然此5戶房屋均僅為完成主體部分，房屋有關之門扇、
    內部裝修及水電管線均未施作，並未達於得交屋之狀態。於
    當時後被上訴人甲○○、林朝卿為早日取得房屋之使用，乃
    一再催促被上訴人乙○○能依約儘速完工，惟當時被上訴人
    乙○○向被上訴人稱其已無資力繼續施工，乃請求能先將南
    投縣集集鎮○○段第289-1地號土地，先過戶讓其能以完整
    之房地所有人之地位，向集集鎮農會貸款，於取得資金後再
    用以完成上開5棟屋屋之施作。後被上訴人甲○○、林朝卿
    乃與被告乙○○協議，協議內容如下：
    1.由被上訴人甲○○、林朝卿提供南投縣集集鎮○○段第28
      9-1地號土地予被上訴人乙○○，讓被上訴人乙○○能向
      集集鎮農會貸款取得資金後，再用以完成上開合建工程。
    2.所取得之資金中應先提撥100萬元予被上訴人甲○○、林
      朝卿以為擔保。殊不知被上訴人甲○○、林朝卿提供南投
      縣集集鎮○○段第289-1地號土地，被上訴人乙○○取得
      資金後，被上訴人乙○○除未依約提撥100萬元之擔保外
      ，復未將資金投注於合建工程，以完成5棟房屋之施作，
      即不見蹤影，任令主體已完成之房屋，長久仍無法使用，
      被上訴人甲○○、林朝卿固發函要求被上訴人乙○○誠信
      履約，惟被上訴人乙○○均置之不理。更甚者，該屋房地
      及該筆承攬契約所約定房屋完工後需以每坪3萬元向被上
      訴人甲○○、林朝卿價購部分均因被告乙○○負欠債務，
      而被拍賣，所有權為他人取得。
  (二)被上訴人林朝卿所約定分配之南投縣集集鎮○○街159號房
    屋，於88年遇九二一大地震而倒塌，當時被上訴人乙○○尚
    未完工交屋，不論系爭合建契約定性為買賣或承攬，其「危
    險負擔」均係以交付為準，此民法第373條及第508條第1項
    規定甚明。是被上訴人乙○○應承擔危險，被上訴人乙○○
    未完成該屋之建築及交屋，自不得引據承攬契約向被上訴人
    林朝卿請求。又被上訴人甲○○依約得分配之房屋，其門牌
    號碼為南投縣集集鎮文昌巷18-4，該屋僅完成主體，其他諸
    如門窗、水電管線、衛浴設施等細項工程，被上訴人乙○○
    均未完成，即不知所蹤。而被上訴人甲○○為能使用該房屋
    尚需花費巨資，糾工請人裝修方得使用，被上訴人甲○○為
    能使用所分配之房屋，不得已於91年起陸續為委請戊○○、
    己○○等工人入屋裝修門扇、內部及水電管線安裝等設施，
    以使房屋得以居住使用。
  (三)上訴人雖稱被上訴人乙○○已完工，有5間房屋使用執照可
    憑，然行政作業上，只要主體完成，建管機關即准予核發使
    用執照。此經本院至現場履勘被上訴人乙○○同時施作，同
    一時間取得使用執照之南投縣集集鎮文昌巷18-1號房屋，該
    屋內部根本無水電線路配置，且地面為混泥土未鋪設地磚，
    窗戶有框但未裝玻璃，3樓衛浴連隔間都未施作，遑論內部
    設施，屋內牆壁為未粉光之粗糙表面，天花版及樓梯為板模
    拆除後之粗糙表面。1樓浴廁雖有隔間，但無衛浴設施，2、
    3樓且僅有管路無隔間也無衛浴設施。而屋頂平台散置模板
    及雜物，樓梯間亦無屋頂。足見被上訴人乙○○即使已使建
    物取得使用執照，然僅係主體完成，尚未依約完工。又被上
    訴人甲○○為能使用所分配之房屋，不得已於91年起陸續為
    委請戊○○、己○○等工人入屋裝修門扇，內部及水電管線
    之安裝等設施，當時之屋況即如本院所履勘南投縣集集鎮文
    昌巷18-1號房屋一般，僅主體完成，屋內多數細項工程，尚
    待施作，方得使用居住，此有戊○○、己○○之證言可考。
  (四)依系爭合建契約，被上訴人乙○○施作被上訴人林兆鱗所分
    配之房屋，除依合約書第3條及建材設備說明欄內所約定房
    屋外線接戶費、水電錶、房屋地面地磚及樓梯扶手由被上訴
    人甲○○自行負責外，其他諸如門窗、水電管線、衛浴設施
    等，均為被告乙○○應為負責之事項，且就所施作之等級並
    載明於契約書內，有系爭合建契約書可憑。可見依系爭合建
    契約之約定，並非僅以使用執照之核發作為完工之認定。而
    如上所陳，被上訴人乙○○就屋內多數細項工程均未施作，
    此除有上開所陳及前所附裝修單據可供為憑外，復為本院調
    閱臺灣高等法院臺中分院94年度重訴字第28號由上訴人對被
    上訴人乙○○所提之損害賠償訴訟，上訴人於起訴狀已表明
    系爭之「合建工程並未完成」且未達於交屋之狀況，於審理
    中並向法院表明「我出資六百萬後，但他房子沒蓋好，詐騙
    我」、「房子只蓋到初批，我還有拿出一百多萬元來做後續
    之工程，被上訴人都沒有拿錢出來，地主也因被上訴人沒有
    完成工程也不過戶給我們。」。而上訴人前所提之偽造文書
    告訴，經南投地方法院檢察署檢察官起訴並經臺灣高等法院
    臺中分院判決被上訴人乙○○偽造文書，該判決書事實欄亦
    載明「前開5棟房屋均尚有內部裝潢及管線等工程未完成，
    未達得交屋之狀態，.. 」，足見被上訴人乙○○並未依約
    完工，且尚未依約完工將2棟房屋交屋予被上訴人甲○○、
    林朝卿2人使用，是上訴人陳稱房屋業已完工，實為臨訟杜
    撰之詞。
  (五)上訴人提起本案，固係一再主張被上訴人乙○○於系爭合建
    契約書內之權利，惟對被上訴人乙○○依約需負之義務，則
    隻字不提。而如上所陳，在被上訴人乙○○重建被上訴人林
    朝卿所約定分配之南投縣集集鎮○○街159號房屋、賠償被
    上訴人林兆鱗為使用房屋自行支出之房屋之裝修費用及賠償
    被上訴人甲○○、林朝卿提供南投縣集集鎮○○段第289-1
    地號土地於被上訴人乙○○辦理貸款依約應提交100萬元擔
    保金及乙○○應以每坪3萬元購買南投縣集集鎮○○段第289
    之1地號部分土地已因法院拍賣致被告甲○○、林朝卿受有
    損害前，即使上訴人確對被上訴人乙○○有債權存在，然被
    上訴人甲○○、林朝卿自得援引被上訴人乙○○上開義務，
    而拒絕上訴人之請求。聲明求為判決駁回上訴人之訴。
三、被上訴人乙○○經合法通知，無正當理由未到庭，亦未提出
    書狀為任何聲明或陳述。
四、上訴人主張：被上訴人甲○○、林朝卿與被上訴人乙○○於
    86年2月5日簽立系爭合建契約，由被上訴人甲○○、林朝卿
    提供坐落於南投縣集集鎮○○段第289地號土地，與被上訴
    人乙○○合作興建房屋，雙方約定由被上訴人甲○○、林朝
    卿分得40%房地，餘60%之房地由被上訴人乙○○分得。嗣被
    上訴人乙○○因資金不足乃於86年9月18日再與伊簽立合夥
    契約書，伊出資600萬元就上開合建工程，與被上訴人乙○
    ○合夥，並約定各取得二分之一之權利。又依系爭合建契約
    所興建之建物已於88年1月間完工，並順利取得使用執照，
    且編定門牌碼，其中南投縣集集鎮○○街159號及南投縣集
    集鎮文昌巷18-4號，其房地已移轉登記予被上訴人甲○○、
    林朝卿，然門牌號碼南投縣集集鎮文昌巷18-1號及集集鎮文
    昌巷18-3號等房屋坐落之基地被上訴人甲○○、林朝卿未辦
    理土地分割及移轉房地所有權登記予上訴人等情，業據其提
    出合建契約書及合夥契約書各一份、土地登記簿謄本二份為
    證，並為被上訴人所不爭執，自堪信上訴人此部分之主張為
    真實。
五、上訴人固主張門牌號碼南投縣集集鎮文昌巷18-1號及集集鎮
    文昌巷18-3號等房屋坐落之基地及依系爭合建契約被上訴人
    甲○○、林朝卿應將合建規劃後剩餘之土地以每坪3萬元之
    價格出賣予被上訴人乙○○，被上訴人甲○○、林朝卿卻一
    直未辦理土地分割及移轉房地所有權登記予被上訴人乙○○
    ，及將剩餘之土地出賣予被上訴人乙○○，而被上訴人乙○
    ○也怠於行使此項權利，上訴人為保全被上訴人乙○○合夥
    契約所生之600萬債權，自得援引民法第242條之規定，代位
    被上訴人乙○○請求，求為判命被上訴人林朝卿、甲○○應
    將坐落南投縣集集鎮○○段第289、289-2地號土地，因合建
    土地所需的建築面積移轉登記予上訴人及將經合建規劃後剩
    餘之土地以每坪3萬元之價格賣給上訴人云云，惟為被上訴
    人否認，並以前詞置辯，經查：
  (一)被上訴人乙○○興建之建物雖已完工，但未達得交屋之狀態
    ：
    1.依系爭合建契約第7條載明：「本約雙方約定建照核發日
      起壹年陸個月之工作天內應建築完竣，並以使用執照核發
      日為完工日」，是坐落南投縣集集鎮○○街159號及南投
      縣集集鎮文昌巷18-4號之建物，既已取得使用執照，則上
      開建物即達被上訴人乙○○與被上訴人甲○○、林朝卿契
      約約定中之「完工」狀態。
    2.88年6月28日被上訴人乙○○復與被上訴人甲○○、林朝
      卿商議，先將前開南投縣集集鎮永昌里文昌巷18-2號建物
      所坐落之土地，即南投縣集集鎮○○段第289地號土地分
      割出289-1地號後，再無償過戶予被上訴人乙○○，使被
      上訴人乙○○能先以該完整權利之房地向南投縣集集鎮農
      會貸款，取得資金後再用以完成全部5棟房屋施工未完成
      部分，嗣被上訴人乙○○取得坐落南投縣集集鎮○○段第
      289-1地號土地所有權後，復將系爭土地無償過戶予其父
      親林錦帆，同年9月17日並以林錦凡名義及上開土地、建
      物為擔保品向集集鎮農會貸得270萬元等情，為兩造所不
      爭執，且此項事實經上訴人對被上訴人乙○○提出偽造文
      書案告訴，被上訴人乙○○因此經本院刑事庭以94年度上
      易字第503號判決被上訴人乙○○犯刑法第214條使公務員
      登載不實罪，判處有期徒刑6月在案，亦經原審法院及本
      院調閱本院94年度重訴字第28號卷（內附刑事判決）核閱
      無誤，並有土地登記簿謄本（見臺灣南投地方法院檢察署
      89年偵字第980號偵查卷第66頁以下）、借據（93年偵續
      一字第5號偵查卷第19頁以下）在卷可憑。
    3.綜上，本件合建之建物雖於88年1月間已取得使用執照，
      符合被上訴人乙○○與被上訴人林朝卿、甲○○簽訂之系
      爭合建契約中之「完工」定義，然僅具主管機關行政上作
      業上之意義，上開建物實際上仍未達得交屋之狀態，蓋如
      上開建物已達得交付被上訴人甲○○、林朝卿，被上訴人
      乙○○即無與被上訴人甲○○、林朝卿協商先行將坐落南
      投縣集集鎮○○段第289-1地號土地過戶，以利籌集資金
      之舉，被上訴人甲○○、林朝卿辯稱系爭建物雖已取得使
      用執照，然並未達得交屋之狀態，即堪採信。
  (二)被上訴人乙○○不得請求被上訴人甲○○、林朝卿移轉系爭
    土地：
    1.被上訴人甲○○、林朝卿同意先移轉南投縣集集鎮永昌里
      文昌巷18-2號建物所坐落之土地即南投縣集集鎮○○段第
      289地號土地分割出289-1地號過戶予被上訴人乙○○後，
      雙方復於88年9月17日就系爭合建契約另追加條件（見89
      年偵字第2152號卷第7頁）註明：「一、集集鎮○○段第
      289、289-2基地地主（甲，指被上訴人甲○○、林朝卿）
      方願意移轉登記予建主（乙方，指被上訴人乙○○），但
      乙方應寄壹佰萬予王代書保管。二、前項移轉登記文件備
      齊後方由王代書交付壹佰萬與甲方或其太太。三、第一項
      所謂壹佰萬元係（乙）方應付甲方地價（買賣）乙部款，
      尚有（甲）方應付（乙）方增建四樓建造款，於建造完成
      後結算一方給與他方。四、第一項壹佰萬元應以已辦妥之
      廣明段第289-1地號建號285號之設定款於至集集鎮農會撥
      款後轉交王代書保管。」有系爭合建契約「契約條件（追
      加部分）」書可參（附於臺灣南投地方法院檢察署89年偵
      字第2152號卷第7頁），依上開約定內容觀之，被上訴人
      甲○○、林朝卿就坐落南投縣集集鎮○○段第289、289-2
      基地移轉之義務，另與被上訴人乙○○約定，需由被上訴
      人乙○○就已辦妥之廣明段第289-1地號、建號285號所貸
      得之款項提交100萬元經王代書交予被上訴人甲○○、林
      朝卿後，甲○○、林朝卿始負移轉土地之義務。而被上訴
      人乙○○稱貸得上開款項後用以繳付增值稅、契稅、購買
      建材，已據被上訴人乙○○於偵查中供述明確（見89年偵
      字第980號卷第9頁），而被上訴人乙○○為交付應提交與
      王代書100萬元，經被上訴人甲○○、林朝卿請求交付而
      未給付，亦有被上訴人甲○○、林朝卿函催被上訴人乙○
      ○給付之存證信函為證（見89年偵字第980號卷第70頁、
      被證一），則本件被上訴人甲○○、林朝卿主張於被上訴
      人乙○○提交100萬元予王代書前，不負移轉土地之義務
      ，非無理由。
  (三)上訴人丁○○嗣後變更聲明，要求於上訴人給付被上訴人甲
    ○○、林朝卿一百萬元，被上訴人應同時將南投縣集集鎮○
    ○段289及289-2等地號土地，所有權移轉登記予上訴人丁○
    ○。觀此項聲明，欲為被上訴人乙○○承擔甲○○、林朝卿
    與乙○○於88年9月17所立特約條件（追加部份）之債務。
    然上開特約條件（即被上證四）之內容，非僅以建商乙○○
    提供一百萬元之擔保，其義務即已完成。蓋依追加條件第三
    條及第四條所載，係以地主甲○○、林朝卿提供土地予乙○
    ○，讓乙○○得以完整之房地所有權人辦理貸款，於取得資
    金後，乙○○除提供地主一百萬元之擔保外，其餘之資金則
    應投入施作尚未完成之五棟房屋，惟乙○○事後均未履行。
    復關於債務承擔，民法第300條係規定：「第三人與債權人
    訂立契約承擔債務人之債務者，其債務於契約成立時，移轉
    於該第三人」；民法第301條係規定：「第三人與債務人訂
    立契約承擔其債務者，非經債權人之承認，對於債權人不生
    效力」。是就本案而言，上訴人丁○○並非系爭合建契約之
    當事人，復未與被上訴人甲○○、林朝卿訂立債務承擔契約
    ，亦無被上訴人乙○○訂立債務承擔契約，其所為前開之聲
    明，自屬無據。
  (四)按債權人基於民法第242條規定，行使債務人之權利時，第
    三人之對於債權人與對於債務人同，故第三人得以對於債務
    人之一切抗辯，對抗債權人。本件被上訴人甲○○、林朝卿
    與被上訴人乙○○簽訂之系爭合建契約，雖取得使用執照，
    但因未達得交屋狀態，被上訴人乙○○為取得資金，復與被
    上訴人甲○○、林朝卿約定就坐落南投縣集集鎮○○段第28
    9、289-2基地之移轉，需由被上訴人乙○○負提供100萬元
    與王代書資以為被上訴人林朝卿、甲○○之擔保之追加條件
    ，已如前述，則於被上訴人乙○○履行此項追加條件前，被
    上訴人甲○○、林朝卿即無移轉土地予被上訴人乙○○之義
    務，被上訴人甲○○、林朝卿執此系爭合建契約之追交條件
    對抗上訴人，亦屬有據，上訴人於本院主張願代被上訴人履
    行上開1百萬之義務，請求被上訴人將系爭房地，仍無礙於
    被上訴人未完成系爭房屋之承攬契約，尚未取得對被上訴人
    甲○○、林朝卿之債權請求權，故上訴人前訴之主張，委無
    可採。
六、從而，上訴人本於民法第242條之代位權及合建契約之法律
    關係，請求被上訴人甲○○、林朝卿應將坐落南投縣集集鎮
    ○○段289、289-2地號土地，因合建土地所需的建築面積移
    轉登記予上訴人並就經合建規劃後以剩餘之土地以每坪3萬
    元之價格賣給上訴人，為無理由，原審駁回之訴，核無不合
    ，上訴論旨指摘原判決不當，聲明求為廢棄改判，非有理由
    ，應予駁回。
七、本件事證已臻明確，兩造所提其餘攻擊防禦方法及證據經審
    酌之後，核與判決結果不生影響，爰不一一論述，附此敘明
    。
據上論結，本件上訴為無理由，依民事訴訟法第449條第1項、第
78條，判決如主文。
中    華    民    國    98    年    3     月    4     日
                  民事第五庭    審判長法  官  林陳松
                                      法  官  古金男
                                      法  官  鄭金龍
以上正本係照原本作成。
如對本判決上訴，須於收受判決送達後20日內向本院提出上訴書
狀，其未表明上訴理由者，應於提出上訴後20日內向本院提出上
訴理由書（須按他造人數附具繕本）。
上訴時應提出委任律師為訴訟代理人之委任狀。具有民事訴訟法
第466條之1第1項但書或第2項之情形為訴訟代理人者，另應附具
律師及格證書及釋明委任人與受任人有該條項所定關係之釋明文
書影本。
                                      書記官  姚錫鈞
中    華    民    國    98    年    3     月    5     日
                                                      Ｍ


司法院資訊處製作；財團法人民間司法改革基金會備份。
